【裁判字號】    97,上易,19
【裁判日期】    970826
【裁判案由】    侵權行為損害賠償
【裁判全文】
臺灣高等法院臺南分院民事判決    97年度上易字第19號
上  訴  人
即  原  告  甲 ○ ○
訴訟代理人  丙 ○ ○
上  訴  人
即  被  告  丁 ○ ○
            協順號上光廠股份有限公司
上  一  人
法定代理人  乙○○○
上二人共同
訴訟代理人  陳 正 芳  律師
上列當事人間請求侵權行為損害賠償事件，上訴人對於中華民國
96年10月17日台灣台南地方法院95年度訴字第1219號第一審判決
提起上訴，上訴人甲○○為訴之追加，本院於97年8月12日言詞
辯論終結，茲判決如下：
    主  文
原判決關於命上訴人丁○○、協順號上光廠股份有限公司應連帶
給付上訴人甲○○逾新台幣柒拾貳萬陸仟貳佰零肆元部分暨訴訟
費用之裁判均廢棄。
上廢棄部分，上訴人甲○○在第一審之訴駁回。
上訴人丁○○、協順號上光廠股份有限公司其餘上訴駁回。
上訴人甲○○之上訴駁回。
上訴人丁○○、協順號上光廠股份有限公司應再連帶給付上訴人
甲○○新台幣壹萬壹仟肆佰肆拾伍元。
上訴人甲○○其餘追加之訴駁回。
第一、二審訴訟費用由上訴人甲○○負擔五分之三，餘由上訴人
丁○○、協順號上光廠股份有限公司連帶負擔；追加之訴訴訟費
用，由上訴人甲○○負擔百分之九十九，餘由上訴人丁○○、協
順號上光廠股份有限公司連帶負擔。
    事  實
甲、上訴人即原告甲○○方面：
一、上訴聲明：(一)原判決關於上訴人甲○○敗訴部分廢棄。(二)上
    廢棄部分，上訴人丁○○、協順號上光廠股份有限公司（下
    稱協順號公司）應再連帶給付上訴人甲○○新台幣（下同）
    115萬4709元（含追加部分總金額123萬3415元之70％，為86
    萬3391元）。(三)第一、二審訴訟費用（含追加部分）由上訴
    人丁○○、協順號等連帶負擔。
二、陳述：除與原判決記載相同者，茲引用之外，補稱：
  (一)上訴人甲○○即因被上訴人丁○○逆向往註明為「入口」標
    線之方向前進，與遵行標線行進之上訴人相反，始發生本件
    車禍，本件刑事部分偵查中、第一審均採標線為遵行方向，
    詎料第二審竟變更見解，上訴人無得上訴第三審而告確定。
    原審亦採用二審刑事法院見解，顯有不合。
  (二)本件過失責任分配，被上訴人應負百分之70始為合理。被上
    訴人丁○○違反遵行方向而肇事，竟自稱過失責任只有百分
    之40，上訴人實難接受。
  (三)被上訴人丁○○係於上班時間駕駛被上訴人協順號公司所有
    之貨車前往和緯市場，若非執行職務，甚難解釋。被上訴人
    協順號所辯顯為卸責之詞，不足採信。
  (四)成大醫院之鑑定報告，係依美國醫學會之私人研究成果，換
    算上訴人減損之勞動能力約8％，但查，上開國外研究成果
    並非醫界通用法則，該文件是否具公信力，顯有可議之處。
    上訴人否認上開鑑定結果。又上訴人於受傷前，雙手各提30
    公斤之重物均無問題，然目前只要手提重物，左足則因疼痛
    而難以負擔，亦無法久站或持續行走，上訴人對於上開鑑定
    報告之數據無法接受。
  (五)上訴人對於原審未能查證實際收入乙節稍感遺憾，但原審引
    用之標準所計算之收入金額並無意見。按上訴人係從事攤販
    業，難以計算實際收入，故方以攤販同業利潤標準作為判斷
    基準。
  (六)上訴人因系爭傷害雖僅住院5天，但1個月內幾無法下床，需
    人看護。每個人身體狀況不一，醫師僅能籠統提供意見，難
    有統一標準，被上訴人之主張無理由。
  (七)另不能工作之損失，依成大醫院鑑定結果，明白表示應視工
    作性質而定。上訴人為攤販工作，需用力搬動重物，半年內
    根本無法工作。原審認定為6個月，上訴人無異議。另由於
    上訴人與和緯商場訂立1年1次之攤位租賃契約，如無法營業
    ，該租金仍須照付，被上訴人丁○○所稱含於「營業」成本
    之中，需上訴人有營業行為，惟上訴人當時既無法營業，何
    來成本之說？其主張毫無理由。
  (八)精神慰撫金部分，係因原審時上訴人仍在治療，當時依醫師
    診斷，只要再次開刀應有復原希望，故請求金額較低。今距
    事故發生已逾2年，經多次診斷，上訴人甲○○腳踝部分確
    定已無法完全復原，上訴人甲○○並因此取得殘障手冊，上
    訴人甲○○之心理打擊甚大，故擴張1倍請求。
三、證據：援用第一審所提證據，並提出醫療費用收據、診斷證
    明書、殘障手冊等影本各乙份為證。
乙、上訴人即被告丁○○、協順號方面：
一、上訴聲明：(一)原判決關於上訴人丁○○、順協號公司敗訴部
    分廢棄。(二)上廢棄部分，上訴人甲○○在第一審之訴駁回。
    (三)第一、二審訴訟費用由上訴人甲○○負擔。
    追加答辯聲明：(一)上訴人甲○○追加之訴駁回。(二)追加訴訟
    費用由上訴人甲○○負擔。
二、陳述：除與原判決記載相同者，茲引用之外，補稱：
  (一)上訴人不爭點為：醫藥費5萬2597元、助行器600元、機車修
    理費1,950元。又依交通部民國（下同）84年11月28日交路
    字第048060號函，關於停車場內之行車事故是否適用於「道
    路」範圍疑義所作成之函示，略以：「道路」係指供公眾通
    行之地方，建築物附設之停車場或公私立路外停車廠，如自
    訂有內部管理規定，對使用人資格加以限制，且未具有供公
    眾通行之功能，當不符道路交通管理處罰條例所稱「道路」
    範圍，自不能適用相關規定。若欲將路外停車場視為道路之
    延伸，而納入「道路」範圍，除其應供公眾通行外，宜先洽
    當地警察及道路主管機關定其交通管制設施及行車管制規則
    等事宜。
  (二)本件和緯黃昏市場之停車場，係屬道路外停車場，其是否有
    道路交通管理處罰條例相關規定之適用，自應以該停車場是
    否洽請當地警察及道路主管機關定其交通管制設施及行車管
    制規則，該停車場有無自訂內部管理規定，對使用人資格加
    以限制且該停車場並具有供公眾通行之功能，否則當無道路
    交通管理處罰條例之適用。原審未命被上訴人甲○○就此負
    舉證責任，即率予引用道路交通管理處罰條例第93條及道路
    交通安全規則第102條第2項之規定，認上訴人丁○○有過失
    ，顯有違誤，被上訴人甲○○應就上開各項負舉證責任。
  (三)上訴人丁○○否認和緯黃昏市場之停車場內，於本件肇事當
    時設有車輛行駛動線，況該停車場管理不善，標線標示不清
    ，教上訴人丁○○無所適從，被上訴人甲○○亦不否認該停
    車場標線不清，但抗辯係嗣後於95年3月重新鋪設，惟未能
    舉證，應不足採。
  (四)本件肇事地點，正常之行車狀況，如被上訴人甲○○於95年
    12月6日證據調查聲請狀所附證1之照片所示，該停車肇事地
    段係雙向通車，並非丁○○逆向行駛。另依雙方簽名之肇事
    現場草圖，丁○○駕駛之小貨車肇事後停在交岔路口上，被
    上訴人之機車則倒在小貨車前輪後方，無刮地痕，足證兩車
    發生撞擊後均立即停止，小貨車未有滑行數公尺之情形。雖
    上訴人丁○○供稱小貨車碰撞後有前行數公尺，應與事實不
    符，自應以肇事現場草圖為可採，丁○○並無行車至交岔路
    口未減速慢行之過失。
  (五)肇事地點之標示方向箭頭，係停車場管理人自行劃設，其目
    的應非要駕駛人遵行方向之指示，蓋在現場，不論從何方向
    駛進，路口均有2個互相矛盾之指示方向箭頭出現，故上訴
    人丁○○當時並非逆向行駛，對本件肇事應無過失，而係被
    上訴人在停車場內行車未注意減速慢行及未注意車前狀況，
    而以快速行駛所致，應負主要過失責任。縱認上訴人丁○○
    與有過失，應以負百分之40為公平合理。
  (六)依奇美醫院出具之診斷證明書內載被上訴人之傷害為左踝跟
    骨及距骨粉碎性骨折，雖行動稍有不便，但尚非不得拄以柺
    杖輔助，就醫摘要亦認也可以自己行動，並不需專人24小時
    看護，是原審判給看護費7萬元，上訴人不服。退而言之，
    被上訴人縱有由親屬照護，然其親屬並非專業看護，且不可
    能專職看護，尚可兼做其他家務，原審以每日看護費2,000
    元計算，殊屬偏高。且除住院期間共5日或需照護外，出院
    後即可自己行動，應可不需人照顧，況依成大醫院函覆亦只
    需2至3週看護即可。如真有必要，則看護日數應以14日為當
    ，原審判決認需35日，上訴人不服。
  (七)減少勞動能力損失部分，被上訴人所受傷害，依其就醫摘要
    ，再次手術有復原可能，至勞動能力是否減損，建議被上訴
    人應至醫學中心作鑑定，惟被上訴人並未前往做鑑定。經鈞
    院函請成大醫院鑑定結果，認被上訴人減損勞動能力佔全部
    勞動能力8％而已。又原審依被上訴人之就醫摘要認被上訴
    人減損工作能力38.45％並計算至勞工退休年齡60歲止，共
    18年8月，依每月2萬5512元計算准給80萬元，被上訴人上訴
    擴張請求155萬4340元部分：
  1.就醫摘要僅係醫師臆診推定係未經鑑定之主觀判斷，上訴人
    難甘服，應以成大醫院鑑定減損8％為可採。
  2.原判決以每月2萬5512元，則係依被上訴人片面作成之販賣
    餐飲數量表佐以同業利潤標準8％計算而來，然該數量表係
    被上訴人甲○○片面作成，並為上訴人所否認，在被上訴人
    未舉證證明該數量表之依據為何之前，不能據以認定被上訴
    人每月可獲利2萬5512元。然被上訴人並未負舉證之責，又
    依被上訴人之就醫摘要，被上訴人再次手術後有復原可能，
    既有復原可能，原審竟認被上訴人至60歲退休止，有18年8
    月均減少工作能力38.45％，上訴人不服。
  (八)不能工作之損失部分，被上訴人甲○○除住院5日不能工作
    外，何以尚有5個月又2日不能工作？被上訴人並未舉證以實
    其說。又被上訴人甲○○提出之販賣餐飲量表係其片面作成
    之私文書，上訴人丁○○否認其真正，被上訴人甲○○應負
    舉證之責任。原審未命其舉證，即據以計算被上訴人甲○○
    每月獲利2萬5512元，不能工作期間6個月共損失15萬3072元
    ，洵有違誤。按生意工作並非粗重工作，參以成大醫院之函
    覆，上訴人認以4星期為當。又依財政部之攤販同業利潤標
    準，顯係扣除所有成本之後概算出淨利8％，被上訴人縱承
    租房屋經營薑母鴨，租金6萬元應含在其成本內，不能主張
    另有6萬元之租金損失。
  (九)精神慰撫金之請求應考量兩造之身分、地位、教育程度、經
    濟狀況及受害人受害之程度，上訴人丁○○家境不裕，教育
    程度不高，原審認被上訴人精神慰撫金為40萬元，殊屬偏高
    不合理，被上訴人向上訴人擴張請求80萬元精神慰撫金更屬
    過高，應無理由。
  (十)丁○○固駕協順號公司所有車號8J-5578號自用小貨車，但
    其係背著雇主擅自駕上訴人之自小貨車去和緯黃昏市場，並
    非執行職務，既非執行協順號公司賦予伊之職，協順號公司
    自不負雇用人之連帶賠償責任。
三、證據：援用第一審所提證據。
丙、本院依職權向財團法人奇美醫院函查相關資料，並囑託國立
    成功大學醫學院附設醫院為鑑定。
    理  由
甲、程序方面：
    按「訴狀送達後，原告不得將原訴變更或追加他訴。但有下
    列各款情形之一者，不在此限：一被告同意者。二請求之基
    礎事實同一者。三擴張或減縮應受判決事項之聲明者。四因
    情事變更而以他項聲明代最初之聲明者。五該訴訟標的對於
    數人必須合一確定時，追加其原非當事人之人為當事人者。
    六訴訟進行中，於某法律關係之成立與否有爭執，而其裁判
    應以該法律關係為據，並求對於被告確定其法律關係之判決
    者。七不甚礙被告之防禦及訴訟之終結者。」，民事訴訟法
    第255條第1項定有明文。而在第二審程序為訴之變更或追加
    ，非經他造同意不得為之，但第255條第1項第2款至第6款之
    情形不在此限，亦為同法第446條第1項所明定。查上訴人甲
    ○○上訴本院後，追加請求上訴人丁○○、協順號公司應再
    連帶給付醫藥費1萬9075元、租金6萬元、減少勞動損失75萬
    4340元、精神慰撫金40萬元，共123萬3415元，核屬擴張應
    受判決事項，且其請求之基礎事實同一，程序上核無不合，
    應予准許。
乙、實體方面：
一、上訴人甲○○起訴主張：上訴人丁○○為受僱上訴人協順號
    公司之司機，於94年11月15日15時15分許，駕駛上訴人協順
    號公司所有車號8Ｊ-5578號自用小貨車，在臺南市北區和緯
    黃昏市場所設私人停車場出口之道路上，疏未注意減速慢行
    ，貿然進入交岔路口，不慎碰撞上訴人甲○○所騎乘車號Ｚ
    ＶＴ-656號輕型機車，致上訴人甲○○受有左側蹠骨粉碎性
    骨折、左側跟骨粉碎性骨折與左側踝關節脫位等傷害，為此
    依侵權行為損害賠償之法律關係提起本訴，請求上訴人丁○
    ○、協順號公司2人應連帶給付上訴人甲○○189萬6422元暨
    其利息（其中醫療費用3萬972元、助行器600元、看護費用6
    萬元、修車費4,850元、不能工作損失60萬元、勞動能力損
    害80萬元、精神慰撫金40萬元）等語。（原審判決上訴人丁
    ○○、協順號公司應連帶給付上訴人甲○○72萬8297元，駁
    回上訴人甲○○其餘之訴，兩造就敗訴部分均提起上訴，上
    訴人甲○○另追加請求醫藥費1萬9075元、租金6萬元、減少
    勞動損失75萬4340元、精神慰撫金40萬元〈以上追加金額為
    123萬3415元〉，實際請求總金額為188萬3006元，扣除原審
    已判決72萬8297元，上訴人甲○○請求再給付金額為115萬4
    709元）
二、上訴人丁○○、協順號公司則以：和緯黃昏市場之停車場，
    係屬道路外停車場，原審引用道路交通管理處罰條例第93條
    及道路交通安全規則第102條第2項之規定，認上訴人丁○○
    有過失，顯有違誤。而和緯黃昏市場之停車場，肇事地點之
    標示方向箭頭，係停車場管理人自行劃設，況現場路口均有
    2個互相矛盾之指示方向箭頭出現，上訴人丁○○並無逆向
    行駛之情事，本件車禍原因，係因上訴人甲○○在停車場內
    行車未注意減速慢行及未注意車前狀況所致，應負主要過失
    責任，上訴人丁○○則無過失可言。另依雙方簽名之肇事現
    場草圖，丁○○駕駛之小貨車肇事後停在交岔路口上，上訴
    人甲○○之機車則倒在小貨車前輪後方，無刮地痕，足證兩
    車發生撞擊後均立即停止，上訴人丁○○並無行車至交岔路
    口未減速慢行之過失，縱有過失，亦僅應負40％過失責任為
    公平合理。看護費用部分，原審以每日看護費2,000元計算
    ，殊屬偏高，況依成大醫院函覆亦只需2至3週看護即可。如
    真有必要，則應以14日為適當。減少勞動能力損失部分經成
    大醫院鑑定結果，認上訴人甲○○減損勞動能力佔全部勞動
    能力8％而已。不能工作之損失部分，上訴人甲○○除住院5
    日不能工作外，何以尚有5個月又2日不能工作？此外上訴人
    甲○○提出之販賣餐飲量表係其片面作成之私文書，原審未
    命上訴人甲○○舉證，即認定上訴人甲○○每月獲利2萬551
    2元，不能工作期間6個月共損失15萬3072元，顯有未洽。又
    擺設飲食攤工作並非粗重，依成大醫院之覆函，上訴人甲○
    ○不能工作期間以4星期為當。又依財政部之攤販同業利潤
    標準，係扣除所有成本之後概算出淨利8％，自不能主張另
    有6萬元之租金損失。另原審認上訴人甲○○精神慰撫金為4
    0萬元，已屬偏高，上訴人甲○○嗣後擴張請求80萬元精神
    慰撫金更無理由。末查，丁○○當時駕協順號公司所有車號
    8Ｊ-5578號自用小貨車，但非執行職務，協順號公司自不負
    僱用人之連帶賠償責任云云，資為抗辯。
三、上訴人甲○○主張：上訴人丁○○為受僱上訴人協順號公司
    之司機，於94年11月15日15時15分許，駕駛上訴人協順號公
    司所有車號8Ｊ-5578號自用小貨車，在臺南市北區和緯黃昏
    市場所設私人停車場出口之道路上，疏未注意減速慢行，貿
    然進入交岔路口，不慎碰撞上訴人甲○○所騎乘車號ＺＶＴ
    -656號輕型機車，致上訴人甲○○受有左側蹠骨粉碎性骨折
    、左側跟骨粉碎性骨折與左側踝關節脫位等傷害之事實，此
    有台南市立醫院診斷證明書影本2份附卷可稽（原審卷第82
    頁、第83頁），上訴人丁○○、協順號公司對此亦不爭執。
    而上訴人丁○○因本件車禍肇事，刑事部分經原審法院判處
    上訴人丁○○拘役50日，減為拘役25日，如易科罰金以900
    元折算1日並告確定在案，此經原審調閱台灣台南地方法院9
    5年度交簡上字第139號上訴人丁○○過失傷害刑事卷宗全部
    查核無訛，上訴人甲○○主張因本件車禍受傷之事實，堪信
    真正。
四、按「駕駛人駕駛汽車，應遵守道路交通標誌、標線、號誌之
    指示，並服從交通指揮人員之指揮。」、「行車速度，依速
    限標誌或標線之規定，無速限標誌或標線者，應依下列規定
    ：二、行經設有彎道、坡路、狹路、狹橋、隧道、學校、醫
    院標誌之路段、道路施工路段、泥濘或積水道路、無號誌之
    交岔路口及其他人車擁擠處所，或因雨霧致視線不清或道路
    發生臨時障礙，均應減速慢行，作隨時停車之準備。」、「
    汽車行駛時，駕駛人應注意車前狀況及兩車併行之間隔，並
    隨時採取必要之安全措施。」、「汽車行駛至交岔路口，其
    行進、轉彎，應依下列規定：二、行至無號誌或號誌故障而
    無交通指揮人員指揮之交岔路口，支線道車應暫停讓幹線道
    車先行。未設標誌、標線或號誌劃分幹、支線道者，少線道
    車應暫停讓多線道先行；車道數相同時，轉彎車應暫停讓直
    行車先行；同為直行車或轉彎車者，左方車應暫停讓右方車
    先行。但在交通壅塞時，應於停止線前暫停與他方雙向車輛
    互為禮讓，交互輪流行駛。」、「道路：指公路、街道、巷
    衖、廣場、騎樓、走廊或其他供公眾通行之地方。」，道路
    交通安全規則第90條、第93條第1項第2款、第94條第3項及
    道路交通安全規則第3條第1款分別定有明文。茲查：
  (一)上訴人丁○○自承於駕駛系爭自小貨車於進入系爭肇事交叉
    路口時，並未看到上訴人甲○○所騎乘之機車，於發生撞擊
    後，始看見上訴人甲○○之機車，並於碰撞後，仍前行數公
    尺始停住（原審95年度交簡上字第139號刑卷第96頁、第44
    頁），依上訴人丁○○上開自述，顯見上訴人丁○○除疏未
    注意車前狀況外，於進入上開無號誌交叉路口，亦未注意減
    速慢行，作隨時停車之準備，致與上訴人甲○○騎乘系爭機
    車煞避不及發生碰撞，上訴人丁○○違反上揭道路交通安全
    規範，灼然甚明，應認定有過失。
  (二)上訴人丁○○雖辯稱「系爭肇事地點（停車場）並非公共道
    路，原審適用道路交通安全規則係有不當」云云。惟查，凡
    駕駛車輛行駛於供公眾通行之地方，均應遵守道路交通標誌
    、標線之指示，並不因該道路是否標示路名而有所差異。系
    爭肇事地點之和緯黃昏市場旁之停車場，雖屬私人所有，然
    係供公眾通行之用，並無限定特定人士或具有特殊身分者，
    始得使用，此觀該停車場入口或出口處，並無相關管制人員
    之措施或設施，可見一斑，應有道路交通安全規則規定之適
    用，上訴人丁○○上開所辯，洵不足採。
  (三)綜上所述，上訴人丁○○不僅疏未注意車前狀況，於行至系
    爭交岔路口處，亦未為隨時停車之準備，致與當時行駛至系
    爭路口之上訴人甲○○騎乘機車發生撞擊；上訴人甲○○於
    行經系爭路口欲進行左轉之際，未暫停禮讓直行之上訴人丁
    ○○先行，兩人均有過失。本件車禍責任，經台灣省台南區
    車輛行車事故鑑定委員會鑑定結果認定「丁○○駕駛小貨車
    ，未遵行標線行駛，為肇事主因。甲○○駕駛普通輕型機器
    腳踏車，未注意車前狀況，未減速慢行，為肇事次因。」，
    此有臺灣省臺南區車輛行車事故鑑定委員會96年2月1日南鑑
    字第0965900410號函乙份在卷足按，且為兩造所不爭（原審
    卷第152頁、第153頁、第168頁、第169頁），與本院認定相
    同，堪予採取。又上訴人丁○○之過失行為，導致上訴人甲
    ○○受傷，在客觀上兩者間顯具有相當因果關係，亦堪認定
    。
五、復按「因故意或過失，不法侵害他人之權利者，負損害賠償
    責任。」、「不法侵害他人之身體或健康者，對於被害人因
    此喪失或減少勞動能力或增加生活上之需要時，應負損害賠
    償責任。」、「不法侵害他人之身體、健康、名譽、自由、
    信用、隱私、貞操，或不法侵害其他人格法益而情節重大者
    ，被害人雖非財產上之損害，亦得請求賠償相當之金額。其
    名譽被侵害者，並得請求回復名譽之適當處分。」，民法第
    184條第1項前段、第193條第1項、第195條第1項分別定有明
    文。上訴人丁○○因上揭過失行為造成上訴人甲○○受傷，
    上訴人甲○○依侵權行為法則訴請上訴人丁○○賠償損害，
    於法有據，爰就上訴人甲○○之請求，分別論述如下：
  (一)醫療費用部分：
    按被害人因侵權行為致身體或健康受傷害而支出醫療費用，
    固得請求加害人賠償，惟其賠償範圍，應以醫療上所必要者
    為限，若超出治療目的所支出之費用，自非屬醫療上之必要
    費用。上訴人甲○○主張本件車禍受傷，先後在台南市立醫
    院、佳心中醫診所、崇德中醫診所、汪骨外科診所、順正中
    醫診所等就醫治療，共支出醫療費用合計6萬826元，經查：
  1.上訴人甲○○主張其在上開醫療院所就醫，支出之醫療費用
    3萬972元及助行器600元，共3萬1572元部分，業據其提出上
    開醫療院所出具之收費明細及明細表等影本乙份為證（原審
    卷第39頁至第63頁、第137頁），為上訴人丁○○、協順號
    公司所不爭，核屬醫療之必要費用，應予准許。
  2.另上訴人甲○○於本院追加請求伊自95年9月間陸續支出之
    醫療費用1萬9075元部分，業據上訴人甲○○提出台南市立
    醫院、奇美醫院、行政院衛生署台南醫院、汪骨外科診所、
    順正中醫診所等醫療費用收據影本乙份在卷（本院卷第14頁
    至第38頁），經核屬於原審判決後持續治療系爭傷害所支出
    之必要費用，為上訴人丁○○、協順號公司所不爭（本院卷
    第87頁、第137頁），上訴人甲○○請求追加此部分費用1萬
    9075元，亦應准許。
  (二)機車修理費用部分：
    上訴人甲○○主張其所有之機車，因本件車禍碰撞受損，請
    求上訴人丁○○、協順號公司應連帶賠償此部分修理費用1,
    950元，上訴人丁○○、協順號公司對此亦不爭執（原審卷
    第166頁、本院卷第137頁），應予准許。
  (三)不能工作收入損失部分：
    上訴人甲○○主張伊係在「和緯商場」販賣薑母鴨、茶碗蒸
    之攤販，有其提出之照片可證，並為上訴人丁○○、協順號
    公司所不爭，堪信真正。至於上訴人甲○○每月平均所得，
    因上訴人甲○○並無申報所得稅，原審法院依職權調取之稅
    務電子閘門財產所得調件明細表，亦無上訴人甲○○所得之
    資料，惟依上訴人甲○○提出之販賣餐飲數量表所示（原審
    卷第45頁），其每月營業額為318,900元【計算式：油飯50
    斤×售80元/每斤＋薑母鴨15斤×320元/每斤＋茶碗蒸30 ×
    25元/每碗＋麻油鴨血12斤×90元/每斤＝10,630元/每日;又
    10,630元/每日×30＝318,900元/每月】，復依財政部之攤
    販同業利潤標準，其淨利率為百分之8，亦有財政部財稅字
    第09400632411號函附所得額標準及同業利潤標準附卷可佐
    （原審卷第139頁），則上訴人甲○○每月淨利為2萬5512元
    【計算式：每月31萬8900元×8%＝2萬5512元】，上開金額
    與行政院勞工委員會公布之94年度我國餐飲零售業每月平均
    薪資2萬5161元相當，堪予採信，上訴人甲○○主張其每月
    有10萬元之淨利所得，洵不可採。次查，上訴人甲○○於94
    年11月15日因車禍住院治療，迄至95年4月13日止，因手術
    後行動不便，需人看護照料，有台南市立醫院診斷證明書在
    卷可稽（原審卷第82頁），上訴人甲○○既因行動不便，需
    人照料，上訴人甲○○主張此段6個月期間（94年11月至95
    年4月）無法工作，堪予採信。依此計算結果，上訴人甲○
    ○得請求上訴人丁○○、協順號公司賠償不能工作6個月之
    損失金額為15萬3072元【計算式：每月2萬5512元×6個月＝
    15萬3072元】，上訴甲○○逾此部分之請求，即屬無據。
  (四)減少勞動能力損失部分：
  1.按身體或健康受侵害，而減少勞動能力者，其減少及殘存勞
    動能力之價值，不能以現有之收入為準，應以其能力在通常
    情形下可能取得收入為標準；又被害人因身體、健康被侵害
    而喪失勞動能力所受之損害，其金額應就被害人受侵害前之
    身體健康狀態、教育程度、專門技能、社會經驗等方面酌定
    之，不能以一時一地之工作收入為準（最高法院61年台上字
    第1987號、63年台上字第1394號判例要旨參照）。
  2.查上訴人甲○○因本件車禍受有踝關節骨折，經於95年4月
    13日在台南市立醫院就醫，手術後遺存有踝關節內翻及左跟
    骨移位現象，臨床觀察有顯著運動障害，該院評定其殘廢等
    級為11級（約減損勞動能力13.3％，計算方法：160日÷1,2
    00日=13.3％），此有臺南市立醫院95年10月18日函附就醫
    摘要在卷可佐（原審卷第98頁、第119頁）。本院依上訴人
    丁○○、協順號公司之聲請再囑託國立成功大學醫學院附設
    醫院鑑定，上訴人甲○○於97年4月28日至該院復健部接受
    檢查結果判定「上訴人甲○○其左側踝關節關節活動度如下
    ：背曲0～10°、蹠曲0～15°、內外翻0°，再依美國醫學
    會標準換算結果，病患減損勞動能力約佔全部勞動力8％」
    ，此有國立成功大學醫學院附設醫院97年5月8日成附醫復字
    第0970007774號函附診療資料摘錄表乙份在卷（本院卷第11
    0頁、第111頁），足認上訴人甲○○於治療後，已恢復部分
    勞動力，目前減損之勞動力應僅8％。
  3.按勞工年未滿65歲者，雇主不得強制其退休，97年5月14日
    修正之勞動基準法第54條第1項第1款定有明文。查上訴人甲
    ○○係54年1月23日生，於本件車禍發生時94年11月15日為4
    0歲，扣除上訴人甲○○前揭不能工作損失期間6個月，至年
    滿65歲止，適值勞動年齡，並無不能工作之情事，自有一般
    勞工之工作能力，其得工作期間為23年又8月，依上開每月
    平均薪資2萬5512元（全年30萬6144元）計算，上訴人甲○
    ○1次得請求未來23年8月減少勞動能力損害，採用月別式複
    式霍夫曼法第1個月不扣除中間利息後總數為692萬1821元【
    計算式為：[306,144×22.00000000（此為應受扶養23年之
    霍夫曼係數）+306,144×0.66×（22.00000000-00.0000000
    0）]=6,921,821（小數點以下4捨5入）】，依上訴人甲○○
    受損勞動能力8％計算，此部分上訴人甲○○得請求55萬374
    6元（692萬1821元×8％=55萬3745.6元，小數點4捨5入），
    逾此金額及追加勞動能力損失之請求（即75萬4340元部分，
    本院卷第70頁），則無理由。
  (五)看護費用部分：
  1.按「被害人因受傷需人看護，而由親屬看護時，雖無現實看
    護費之支付，亦應認被害人受有相當看護費之損害，得向加
    害人請求賠償。蓋因親屬照顧被害人之起居，固係出於親情
    ，但親屬看護所付出之勞力，並非不能評價為金錢，只因兩
    者身分關係密切而免除支付義務，此種親屬基於身分關係之
    恩惠，自不能加惠於加害人，故應衡量及比照職業護士看護
    情形，認被害人受有相當看護費之損害，得向加害人請求賠
    償。」，有最高法院88年度台上字第928號判決可資參照。
  2.茲查，上訴人甲○○主張因車禍受有左側蹠骨粉碎性骨折、
    左側跟骨粉碎性骨折與左側踝關節脫位等傷害，於94年11月
    15日住院，於翌日進行手術，嗣於同年月19日出院，共住院
    5日，手術後行動不變，仍需人看護1個月且持續復健，前後
    由其父照顧35日各情，提出臺南市立醫院診斷證明書、住院
    收據（原審卷第82頁、原審95年度交簡附民字第97號卷第13
    頁）、就醫摘要表（本院卷第98頁）在卷為證，復經本院囑
    託國立成功大學醫學院附設醫院鑑定結果，認為上訴人甲○
    ○之受傷位置為左側踝關節，推測其受傷時須看護之日數約
    為2～3星期，亦有上開醫院97年6月2日成附醫復字第097000
    8777號函附診療資料摘錄表乙份在卷（本院卷第120頁、第1
    21頁），本院審酌上情，認上訴人甲○○主張實際需人看護
    期間為35日（5日＋30日=35日），尚無不合。依台南市住院
    病患家事服務業職業工會所示，看護工分為日班12小時1,10
    0元，夜班12小時1,100元，全日班24小時2,000元各情，此
    有該會95年10月27日南市住工總字第96034號函附卷足按，
    則上訴人甲○○得請求其父為其看護費用損失為7萬元【2,0
    00元×35天＝70,000元】，此部分應予准許，逾此部分之請
    求，不應准許。
  (六)精神慰撫金部分：
    上訴人甲○○因本件車禍受有左側蹠骨粉碎性骨折、左側跟
    骨粉碎性骨折與左側踝關節脫位等傷害，身心創痛，請求賠
    償慰撫金，於法並無不合。茲查，上訴人甲○○因本件車禍
    所受傷，雖於94年11月16日進行手術，惟其目前踝關節已無
    法完全隨意識活動，因此領有殘障手冊，身心受有痛苦，業
    據上訴人提出奇美醫院96年8月18日診斷證明書、中華民國
    身心殘障手冊影本乙份在卷，且經本院囑託國立成功大學醫
    學院附設醫院鑑定結果認為完全復原機會不大，亦有上開醫
    院診療資料摘錄表影本乙份附卷足憑（本院卷第38頁、第39
    頁、第121頁）。本院審酌上訴人甲○○係國中畢業，從事
    市場攤販生意，因本件車禍受有左側蹠骨粉碎性骨折、左側
    跟骨粉碎性骨折與左側踝關節脫位等傷害，雖經治療仍遺存
    有踝關節內翻及左跟骨移位現象，而不良於行；而上訴人丁
    ○○職業為司機，有薪資所得，惟無不動產，有財政部稅務
    電子閘門財產所得調件明細表附卷可參（原審卷第19頁至第
    30頁），原審酌定上訴人甲○○請求給付精神慰撫金40萬元
    ，尚稱允當，此部分應予准許，至於上訴人甲○○另追加請
    求精神慰撫金40萬元部分，則無理由。
  (七)攤位租金部分：
    上訴人甲○○於本院追加請求市場攤位租金每月1萬元共6萬
    元，固提出攤位租賃契約為證，惟市場攤位租金係上訴人營
    業收入之成本，應包含於營業損失之內，上訴人甲○○請求
    營業損失部分，本院既已核准每月2萬5512元，依法自不得
    再為攤位租金之請求，此部分不應准許，應予駁回。
  (八)綜上所述，上訴人甲○○得請求醫療費用3萬972元、1萬907
    5元（此部分係追加）、助行器600元、機車修理費1,950元
    、不能工作收入損失15萬3072元、減少勞動能力損失55萬37
    46元、看護費用7萬元及精神慰撫金40萬元，共122萬9415元
    （起訴部分121萬340元、追加部分1萬9075元）。
六、復按「受僱人因執行職務，不法侵害他人之權利者，由僱用
    人與行為人連帶負損害賠償責任。但選任受僱人及監督其職
    務之執行，已盡相當之注意或縱加以相當之注意而仍不免發
    生損害者，僱用人不負賠償責任。」，民法第188條第1項定
    有明文。又所謂受僱人因執行職務不法侵害他人之權利，不
    僅指受僱人因執行其所受命令，或委託之職務自體，或執行
    該職務所必要之行為，而不法侵害他人之權利者而言，即受
    僱人之行為，在客觀上足認為與其執行職務有關，而不法侵
    害他人之權利者，就令其為自己利益所為亦應包括在內（最
    高法院42年台上字第1224號判例意旨參照）。查上訴人丁○
    ○係上訴人協順號公司僱用之司機，其駕駛協順號公司所有
    車輛送貨，在客觀上足認為與其執行職務有關，上訴人協順
    號公司且未舉證證明選任丁○○及監督其職務之執行，已盡
    相當之注意或縱加以相當之注意而仍不免發生損害，從而，
    上訴人甲○○訴請上訴人協順號公司應就上訴人丁○○上開
    侵權行為，負連帶損害賠償責任，於法有據，應予准許。上
    訴人協順號公司辯稱「上訴人丁○○擅自駕車前往和緯市場
    ，係個人行為，非為執行職務行為」云云，難認有理由。
七、末按「損害之發生或擴大，被害人與有過失者，法院得減輕
    賠償金額。」，民法第217條第1項定有明文。茲查，上訴人
    甲○○之機車與上訴人丁○○之自小貨車發生碰撞時，上訴
    人甲○○騎乘之機車車頭距離交叉路口進入處，已有1.8公
    尺之距離，此有臺南市警察局第五分局繪製之現場圖乙份在
    卷足憑（刑事卷第31頁），足見上訴人甲○○騎乘機車進入
    交岔路口時，並未注意減速慢行，作隨時停車之準備。再者
    ，本件事故發生當時，上訴人甲○○之行駛方向係由西往東
    ，欲在系爭交叉路口處左轉往北，為上訴人甲○○於警詢及
    本院審理時所自承，足見上訴人甲○○有未注意車前狀況及
    保持隨時可煞停安全措施之過失，是則上訴人甲○○就系爭
    車禍事故之發生，與有過失，本院審酌上情認上訴人甲○○
    就本件車禍所負過失責任較輕，應負40％之過失責任，據此
    應予減免上訴人丁○○之賠償金額，累計上訴人甲○○得請
    求賠償之金額共為73萬7649元（起訴部分121萬340元×0.6=
    72萬6204元；追加部分1萬9075元×0.6=1萬1445元），逾此
    之請求，為無理由。
八、綜上所述，上訴人甲○○依民法第184條及第188條第1項之
    法律關係，得請求上訴人丁○○、協順號公司連帶賠償，於
    法有據。原審在72萬6204元範圍予以准許，經核並無違誤，
    此部分上訴人丁○○、協順號公司之上訴，並無理由。至於
    原審命上訴人丁○○、協順號公司給付超過上開應准許部分
    （72萬8297元－72萬6204元＝2,093元），洵有未洽，上訴
    人丁○○、協順號公司此部分上訴有理由，應由本院將原判
    決該部分廢棄，並改判如主文第二項所示；至於上訴人甲○
    ○之上訴，並無理由。另上訴人甲○○於本院追加請求醫藥
    費1萬1445元部分，應予准許，逾此追加之請求（租金6萬元
    、減少勞動損失75萬4340元、精神慰撫金40萬元），則無理
    由，不應准許。
九、本件事證已臻明確，兩造其餘攻擊防禦方法及舉證，核與本
    件判決結果無影響，爰不予逐一論述，附此敘明。
結論：本件上訴人甲○○之上訴為無理由，追加之訴，為一部有
理由，一部無理由；上訴人丁○○、協順號公司之上訴為一部有
理由，一部無理由，依民事訴訟法第450條、第449條第1項、第7
9條、第85條第2項判決如主文。
中    華    民    國    97    年    8    月     26    日
                  民事第三庭      審判長法  官  陳光秀
                                        法  官  莊俊華
                                        法  官  曾平杉
上為正本係照原本作成。
不得上訴。
中    華    民    國    97    年    8    月     26    日
                                        書記官  葉秀珍


司法院資訊處製作；財團法人民間司法改革基金會備份。
